【裁判字號】    96,上更(一),4
【裁判日期】    971218
【裁判案由】    違反藥事法
【裁判全文】
福建高等法院金門分院刑事判決       96年度上更(一)字第4號
上  訴  人  福建金門地方法院檢察署檢察官
上  訴  人
即  被  告  乙○○
被      告  甲○○
上列二人共同選任辯護人  王東山律師
上列上訴人因違反藥事法案件，不服福建金門地方法院91年度訴
字第53號，中華民國92年9月9日第一審判決（起訴案號：福建金
門地方法院檢察署91年度偵字第315 號），提起上訴，暨臺灣臺
北地方法院檢察署92年度偵字第22969號、23142號移送併案審理
；本院前審判決後，經最高法院撤銷發回，本院更為判決如下：
    主  文
原判決關於乙○○部份撤銷。
乙○○連續製造偽藥，處有期徒刑壹年陸月，減為有期徒刑玖月
，緩刑肆年；緩刑期間應向公庫支付新台幣壹拾萬元。扣案如附
表一編號1至編號5所示之物；如附表二、三、四所示之物；如附
表六至附表九所示之物均沒收。
其他上訴駁回。
    事  實
一、乙○○原任職正揚製藥股份有限公司（下稱正揚公司），嗣
    其於離職後明知未經中央衛生主管機關之核准，不得擅自製
    造、販賣藥物；亦明知「龜鹿補腎丸」係正揚公司生產製造
    ，已向行政院衛生署合法取得衛署成製字第003309號藥品許
    可證，竟自民國91年2 月間起基於製造偽藥與販賣偽藥之概
    括犯意，在台南、高雄等地，連續熬煉含有「龜板、鹿角、
    山東阿膠」等數拾種中藥材成分之龜鹿二仙膠，並以該藥有
    補中益氣、明目養肝、補腎益精等功效，可治療陽痿、早洩
    、遺精、遺尿等症狀，是溫和的補中聖藥等之廣告宣傳，以
    每台斤新台幣（以下同）8 千元之價格，多次販售予台南、
    高雄等地不特定之民眾；並自同（91）年2、3月間在台灣省
    台南地區僱用不知情之甲○○（涉犯本案共同違反藥事法案
    件，業經原審以91年度訴字第53號刑事判決無罪，嗣經檢察
    官提起上訴，經本院判決上訴駁回，理由詳後述），負責運
    送製造「龜鹿二仙膠」之器具、藥材、成品及半成品。
二、又乙○○承前製造偽藥與販賣偽藥之同一概括犯意，復自同
   （91）年4月17日起，前來福建省金門縣以前開相同方式連續
    製作前述藥品，並繼續僱用前揭不知情之甲○○負責運送器
    具、藥材、成品及半成品；另僱用不知情之鄭憲鴻（鄭憲鴻
    被訴涉犯本案共同違反藥事法案件，業經原審以91年度訴字
    第53號判決無罪，嗣經檢察官提起上訴，經本院前審以92年
    度上訴字第37號判決上訴駁回確定）與李清台（未據起訴）
    等人負責運送器具、藥材、成品及控制爐火及水量，將各式
    中藥材熬煮成中藥原汁；與僱用不知情之吳德祥（吳德祥被
    訴涉犯本案共同違反藥事法案件，業經原審以91年度訴字第
    53號判決無罪，嗣經檢察官提起上訴，經本院前審以92年度
    上訴字第37號判決上訴駁回確定）負責運送器具、藥材、成
    品及控制爐火將中藥原汁倒入鼎中熬煉成膏狀，冷卻後再切
    割分裝；並將龜鹿二仙膠加熱燃燒成為液狀，加入米酒泡製
    成龜鹿二仙膠藥酒。乙○○復於民國90年2、3月間基於偽造
    私文書並持以連續行使之概括犯意，在台南市利用不知情之
    成年人連續印製偽造上開正揚公司取得之衛署成製第003309
    號藥品許可證及正「陽」製藥股份有限公司名義之標籤（以
    上兩者均為私文書），隨後再由其不知情之受僱人將該標籤
    粘貼於所製造偽藥之龜鹿二仙膠包裝盒上及藥酒酒瓶上而持
    以連續行使之，足以生損害於正揚公司。其中龜鹿二仙膠以
    每台斤8 千元之價格連續多次出售予金門地區不特定人，泡
    製之龜鹿二仙膠藥酒則出售或提供民眾試喝。嗣於91年4 月
    27日下午1 時30分左右，經警在金門縣金寧鄉榜鄰村籃球場
    當場搜索查獲在場之乙○○員工鄭憲鴻，並扣得乙○○所有
    如附表一編號1至5所示供犯本件煮龜鹿二仙膠製造偽藥所用
    之器具與編號6所示非供煮龜鹿二仙膠製造偽藥所用之茶桶1
    桶（按茶桶1 桶與煮龜鹿二仙膠製造偽藥無直接關聯）；乙
    ○○所有如附表二編號1至編號2所示製造完成供販賣偽藥所
    用之物；乙○○所有如附表三編號1至編號4所示供預備製造
    龜鹿二仙膠藥酒所用之物；乙○○所有如附表四編號1 至編
    號3 所示供預備販賣偽藥龜鹿二仙膠所用之物；如附表五所
    示與本件製造及販賣偽藥龜鹿二仙膠無直接關聯之藥渣1 盆
    （10．5公斤）及藥渣10袋（共22．6公斤；上開兩種藥渣均
    係煮好製造完成龜鹿二仙膠後的不用藥渣）等物；並於金門
    縣金湖鎮○○路3 巷10號乙○○租屋處及乙○○所有車牌號
    碼236─ＧＮ 營業大貨車上，經警搜索查獲扣得乙○○所有
    如附表六編號1至編號3所示供製造偽藥龜鹿二仙膠所用之器
    材；乙○○所有如附表七編號1至編號2所示供本件煮龜鹿二
    仙膠製造偽藥所用之器具；乙○○所有如附表八編號1 至編
    號8 所示製造完成供販賣偽藥所用之物；乙○○所有如附表
    九編號1 至編號10所示供預備販賣偽藥龜鹿二仙膠與藥酒所
    用之物
三、案經金門縣警察局移送福建金門地方法院檢察署檢察官偵查
    起訴。
    理  由
壹、被告乙○○有罪部分：
一、訊據上訴人即被告乙○○固供承其本人係正陽公司之業務員
    ，負責推廣龜鹿固本丸，並於上開時間、地點製造、販賣龜
    鹿二仙膠及藥酒，惟矢口否認有何違反藥事法等犯行，辯稱
    ：1.其本人所製造之產品，雖取名為「龜鹿二仙膠」，然成
    分及外型與中國醫藥大辭典所載之「龜鹿二仙膠」完全不同
    ；其本人來金門是用龜鹿固本丸泡米酒給客人燉雞、燉鴨，
    確係食品而非藥品，僅供燉煮食物，並非製造偽藥。2.其本
    人並不知道龜鹿二仙膠被歸類為藥品，其所做的是保健食品
    ，並無違反藥事法。3.前揭扣案的龜鹿二仙膠包裝盒是其自
    己印製的，上面有寫食品，但沒有關於藥品的標示，其本人
    並未偽造正陽公司的藥品標籤；云云。
二、辯護人除提出準備書狀暨答辯狀外，並為被告乙○○辯護略
    稱：1.被告乙○○雖任職於正陽公司，但他從事的業務是業
    務員，負責行銷工作，並不是製造藥品，不能說是製藥專家
    。被告是用正陽公司出產的龜鹿固本丸泡米酒給客戶當場試
    飲做行銷；因被告乙○○是正陽公司的業務員，因要讓客戶
    試飲時放心，所以才標示出正陽公司的核准字號，被告被告
    並沒有偽造文書的故意。2.龜鹿二仙膠未載於中華藥典，也
    未定為國家處方集，另外中華醫學大辭典，以及本草綱目，
    是94年1月7日才納為固有典籍，本案案發期間是91年間，依
    照法律不溯既往，及罪刑法定原則，龜鹿二仙膠並非藥事法
    定義的藥品。3.龜鹿二仙膠是老祖宗流傳千年的補品，到底
    是食品或是藥品，連主管衛生署解釋都有所歧異。4.系爭龜
    鹿二仙膠檢驗出來成份是人參、枸杞，可作為食品管理，顯
    見該物品是食材而非藥品，被告是以燉煮健康食品的心態，
    燉煮系爭產品，並無藥品認知。5.本案系爭產品並非藥事法
    第6條所規範之藥品；按藥事法第6條規定：「本法所稱藥品
    係指左列各款之一之原料藥及製劑：一、載於中華藥典或經
    中央衛生主管機關認定之其他各國藥典、公定之國家處方集
    ，或各該補充典籍之藥品．．．。」本案經行政院衛生署中
    醫藥委員會97年1月18日衛中會藥字第0970000674 號函附略
    以：「龜鹿二仙膠並未記載於中華藥典。行政院衛生署並未
    將龜鹿二仙膠定為國家處方集。人參、枸杞均收藏於本草綱
    目，屬中藥材，應以藥品管理。」等語。
三、經查：
（一）、被告乙○○自91年2 月間起僱用不知情之甲○○與其他
        員工，在如事實欄第一段、第二段所述之時間、地點製
        造與販賣前開龜鹿二仙膠及藥酒；並於民國90年2、3月
        間，在台南市委託不知情之他人印製上開正揚公司取得
        之衛署成製第003309號藥品許可證及正「陽」製藥股份
        有限公司名義之標籤，隨後再由其不知情之受僱人將該
        標籤粘貼於所製造之前開龜鹿二仙膠包裝盒上及藥酒酒
        瓶上再持以販賣各等情，業據被告乙○○於警詢、偵查
        中、原審、本院前審及本院準備程序、審理時供承在卷
        （91年度偵字第195號偵查卷第3頁至第11頁；第61頁背
        面起至第62頁；91年度偵字第315 號偵查卷第18頁、19
        頁；原審卷第77頁、79頁、164頁、253頁、257 頁；本
        院92年度上訴字第37號刑事卷（以下簡稱本院前審卷）
        第38頁、162頁、172頁、174頁至176頁、181 頁；本院
        卷第34頁、141頁、18 9頁至194頁）；並經證人翁國得
        於本院前審審理時證稱，其於91年4 月27日有在上開金
        寧鄉榜鄰村籃球場參加被告乙○○的產品說明會，被告
        乙○○在現場有兜售產品，其本人有向被告乙○○購買
        龜鹿二仙膠瓶裝藥酒一瓶，且被告乙○○也有拿說明書
        給其本人，並交代燉雞、燉排骨之用等語明確在卷（本
        院前審卷第158頁至第161頁）；且有如附表一編號1 至
        編號5 、如附表二、三、四、如附表六至附表九等所示
        ，被告乙○○所有供犯本件煮龜鹿二仙膠製造偽藥所用
        之器具或器材與所有製造完成供販賣偽藥所用之物、所
        有供預備製造龜鹿二仙膠藥酒所用之物及所有供預備販
        賣偽藥龜鹿二仙膠或藥酒所用之物等各扣案可資佐證及
        照片各在卷足憑（91 年度偵字第195號偵查卷第39頁至
        第43頁、第34頁至第38頁、第49頁、第101頁至第112頁
        ；91年度偵字第315號偵查卷第9頁扣押物品清單；原審
        卷第51頁至第52頁；第118頁至第126頁）。由此可見，
        被告乙○○確有製造前述龜鹿二仙膠及藥酒並委託不知
        情之他人印製上開正揚公司取得之衛署成製第003309號
        藥品許可證及正「陽」製藥股份有限公司名義之標籤，
        隨後再由其不知情之受僱人將該標籤粘貼於所製造之前
        開龜鹿二仙膠包裝盒上及藥酒酒瓶上再持以販賣等行為
        甚明。
（二）、按藥事法所稱藥品，係指(1)、載於中華藥典或經中央衛
        生主管機關認定之其他各國藥典、公定之國家處方集，
        或各該補充典籍之藥品。(2)、未載於前款，但使用於診
        斷、治療、減輕或預防人類疾病之藥品。(3)、其他足以
        影響人類身體結構及生理機能之藥品。(4)、用以配製前
        三款所列之藥品，藥事法第6 條定有明文。被告乙○○
        製造之龜鹿二仙膠，經本院前審送請行政院衛生署藥物
        食品檢驗局鑑定，檢出人參及枸杞子中藥成分，有該局
        92年12月19日藥檢參字第0929225218號函附檢驗成績書
        在卷可按（本院前審卷第82頁）；且人參及枸杞子均收
        載於「本草網目」固有典籍，屬中藥材，應以藥品管理
        此有行政院衛生署中醫藥委員會97年1 月18日衛中會藥
        字第0970000674號函（說明二之（四））在卷可證（本
        院卷第96頁）。被告製造後並標示「龜鹿二仙膠」品名
        ，有前揭包裝盒扣案可證（如附表九編號1、編號2所示
        ；91年度偵字第195 號偵查卷第107頁、本院卷第200頁
        、202 頁）。而該龜鹿二仙膠係收載於固有典籍中國醫
        學大辭典，由「龜版、鹿角、拘杞、人參」等四種中藥
        材組成，其效能為「大補精髓、益氣養神、治視物不清
        」，應以藥品管理，須領有藥品許可證後始得製售；且
        上開龜鹿二仙膠屬藥事法第6條第2款規範之藥品，即原
        藥物藥商管理法第5條第2款所稱藥物（按藥物藥商管理
        法係於民國59年8 月17日經總統令制定公布，全文90條
        ；嗣於民國82年2月5日總統（82）華總（一）字第0476
        號令修正公布名稱及全文106 條）；此各有行政院衛生
        署92年7月4日署授藥字第0920001256號函及所附中國醫
        學大辭典第4249頁影本及93年1月19日署授藥字第09300
        00377 號函與同署中藥委員會97年5月6日，衛中會藥字
        第0970005389號函等各在卷可稽（原審卷第177頁、181
        頁；本院前審卷第88頁；本院卷第113 頁），是被告乙
        ○○所辯龜鹿二仙膠非屬藥品，自屬無據。由上說明可
        知，被告乙○○製造生產之龜鹿二仙膠，自屬前述藥事
        法第6條第2款所稱之藥品至明。
（三）、查藥事法第20條規定：「本法所稱偽藥，係指藥品經稽
        查或檢驗有左列各款情形之一者：一、未經核准，擅自
        製造者。二、所含有效成分之名稱，與核准不符者。三
        、將他人產品抽換或摻雜者。四、塗改或更換有效期間
        之標示者。」，被告乙○○製造之前揭龜鹿二仙膠及藥
        酒等製品，經行政院衛生署藥物食品檢驗局鑑定結果，
        其外包裝均標示「衛署成製字第003309號」及「正陽製
        藥股份有限公司」，惟該藥品許可證資料之核准劑型（
        丸劑）與所送檢體劑型不符，且未依藥事法第75條相關
        規定標示，有該署92年7月4日署授藥字第0920001256號
        函在卷可稽（原審卷第177 頁），足證扣案如附表二、
        附表八編號1、2所示之龜鹿二仙膠及藥酒等製品，確屬
        藥事法第20條第1款未經許可，擅自製造之偽藥已明。
（四）、被告乙○○在製造、販賣之上開龜鹿二仙膠包裝盒上及
        藥酒酒瓶上標籤偽造之「衛署成製第003309號」核准字
        號，原係行政院衛生署於67年7 月27日發予正揚公司產
        製之「龜鹿補腎丸」藥品，有該署92年7月4日署授藥字
        第0920001256號函所附藥品許可證資料可稽（原審卷第
        177頁、179頁），而正揚公司未曾授權他人生產製造，
        亦有正揚公司書函在卷足憑（原審卷第146頁、184頁）
        ，被告乙○○偽造正揚公司產製之「龜鹿補腎丸」之核
        准字號，用於其所生產製造之前揭龜鹿二仙膠包裝盒上
        及藥酒標籤上，並於標籤上註明係龜鹿補腎丸冶製而成
        ，且於其宣傳資料上說明二仙膠具有補中益氣、明目養
        肝、補腎益精、生津安神、疏筋活骨等功效，對於腰膝
        痠軟無力、手腳冰冷、畏寒、四肢無力、精神不振、倦
        怠乏力等有很好的療效；可以預防受質疏鬆症及手腳冰
        冷、腰酸背痛、目昏眼花、手腳麻痺、血路不通暢；有
        壯陽補腎的功效，可治療陽痿、早洩、遺精、遺尿等症
        ；可增加皮膚的彈性，使皮膚細緻光滑，可治療子宮虛
        冷，其主觀上認定該龜鹿二仙膠為藥品，已甚灼然。再
        者，被告乙○○曾為正揚公司推銷員，亦有正揚公司核
        發之服務證在卷可證（同上第195 號偵查卷第80頁），
        其對於藥品之產製瞭然於胸，且於販賣過程中備有販賣
        業藥商許可證執照影本2張在卷可稽（同上第195號偵查
        卷第97頁、98頁）。故被告乙○○自應明知其產製之龜
        鹿二仙膠及藥酒，係未經核准擅自製造之偽藥至明。被
        告乙○○辯稱係以產製食品之心態生產龜鹿二仙膠，不
        知龜鹿二仙膠係屬藥品管理云云，無非事後卸責之詞，
        委不足採。
（五）、又有關以（或添加）中藥材為原料之產品，其認定是否
        得屬食品管理，係依據個案資料作整體之判定，即所用
        之中藥材是否得添加於食品中，需視該中藥是否為民間
        傳統供膳食用（非指供藥用），長期供食用之安全性無
        疑慮者，整個產品配方及品名有否涉及中藥之固有成方
        （或其加減方）及產品是否宣稱醫藥效能。以「人參」
        、「冬蟲夏草」、「鹿茸」、「全龜（非保育類動物之
        可食用部分）」及「鹿角」等所製成之液狀產品，得屬
        一般食品管理，惟其品名不得為中藥固有成方（如龜鹿
        二仙膠），被告於前審辯護意旨所提台灣植物食品股份
        有限公司之「龍威人參膠囊」、華昌製藥股份有限公司
        之「統勝人參龍鳳茶包」、三泰製藥廠有限公司之「拘
        杞靈芝茶」及永杰商行之鹿茸膠囊」，均係依據前述原
        則認定得食品，此亦有行政院衛生署93年2月5日，衛署
        食字第0930001033號函附卷可證（本院前審卷第89頁正
        、反面）。而被告乙○○產製之龜鹿二仙膠，係屬固有
        成方之藥品，被告於販售過程並宣稱其醫藥效能，已如
        前述，自非屬單純食品，是被告辯稱該龜鹿二仙膠係屬
        食品云云，亦非可採。
（六）、再者，龜鹿二仙膠雖並未記載於中華藥典，且經行政院
        衛生署亦並未將「龜鹿二仙膠」定為國家處方集，惟依
        藥事法第39條規定「製造、輸入藥品，…申請中央衛生
        主管機關查驗登記，經核准發給藥品許可證後，始得製
        造或輸入。」；則上開「龜鹿二仙膠」或「人參及枸杞
        」之產品，如係未經核准擅自製造，核屬藥事法第20條
        第1 項之偽藥，此有上開行政院衛生署中醫藥委員會97
        年1 月18日衛中會藥字第0970000674號函（說明二之（
        一）、（二）及說明三）在卷足憑（本院卷第96頁、97
        頁）。則被告乙○○所生產製造之前開「龜鹿二仙膠」
        或藥酒等成品，既是具有宣稱具有醫療效能，惟其並未
        向中央衛生主管機關申請核准，竟擅自製造，自屬違反
        藥事法第20條第1款之規定，而犯有製造偽藥罪甚明。
        故辯護人雖辯護稱，行政院衛生署93年1 月19日署授藥
        字第0930000377號函說明二所述各節，顯然違反刑法第
        1條罪刑法定主義之規定，藥事法第6 條第1款乃規定「
        本法所稱藥品，係指載於中華藥典或經中央衛生主管機
        關認定之其他各國藥典、公定之國家處方集，或各該補
        充典籍之藥品之原料藥及製劑。」, 然上開行政院衛生
        署93年1 月19日署授藥字第0930000377號函說明二，竟
        將「中國醫學大辭典」類推解釋或比附援引為係固有典
        籍「中華藥典」等語，顯屬於法無據，明顯違背刑法第
        1 條罪刑法定主義，至為灼然；法官依據法律獨立審判
        ，不受行政機關法律見解之拘束，亦即行政院衛生署93
        年1 月19日署授藥字第0930000377號函說明二認為本件
        違反藥事法第20條規定之見解，並不拘束法院，蓋認定
        事實適用法律乃事實審法院之職權云云，仍屬無從解免
        被告前揭製造偽藥罪責，併予敘明。
（七）、綜上調查，可見本件事證明確，被告乙○○製造偽藥龜
        鹿二仙膠及藥酒，進而販賣及其私自印製上開正揚公司
        取得之衛署成製第003309號藥品許可證及正「陽」製藥
        股份有限公司名義之標籤，隨後再由其不知情之受僱人
        將該標籤粘貼於所製造之前開龜鹿二仙膠包裝盒上及藥
        酒酒瓶上再持以販賣之偽造並行使私文書等犯行，均應
        堪認定。
二、按衛生署藥品核准字號乃藥品製造商對藥品出廠時之識別文
    字，代表其品質與信譽，係為表示一定用意之證明，自屬刑
    法第220 條規定以文書論之文書。被告乙○○產製龜鹿二仙
    膠及其藥酒，並在包裝盒上及酒瓶標籤上偽造正揚公司合法
    取得之衛署成製字第003309號藥品許可證號及正「陽」製藥
    股份有限公司之名義，加以販賣行使，自足以生損害於正揚
    公司。被告上開偽造私文書後再持以販賣行使，其低度之偽
    造私文書應為行使之高度行為所吸收，不另論罪。又被告乙
    ○○行為後，藥事法業經修正，並經總統於93年4 月21日公
    布施行，嗣再於95年5月30日經總統以華總一義字第0950007
    5771號令修正公布第82條、83條（按係刪除各該條第2 項常
    業犯之罰則；其餘條項內容法則不變），並自95年7月1日施
    行，民國82年修正前藥事法第82條第1 項規定「製造或輸入
    偽藥或禁藥者，處七年以下有期徒刑，得併科新台幣十五萬
    元以下罰金」，條正後規定「製造或輸入偽藥或禁藥者，處
    十年以下有期徒刑，得併科新台幣一千萬元以下罰金」；修
    正前藥事法第83條第1 項規定「明知為偽藥或禁藥，而販賣
    、供應、調劑、運送、寄藏、牙保、轉讓或意圖販賣而陳列
    者，處五年以下有期徒刑，得併科新台幣十萬元以下罰金。
    」，條正後規定「明知為偽藥或禁藥，而販賣、供應、調劑
    、運送、寄藏、牙保、轉讓或意圖販賣而陳列者，處七年以
    下有期徒刑，得併科新台幣五百萬元以下罰金。」，經比較
    新舊法適用之結果，以裁判前之法律（即行為時之舊法）有
    利於行為人，依刑法第2 條第一項前段規定，適用有利於行
    為時之法律即修正前之舊法。核被告乙○○所為，係犯民國
    82年修正前藥事法第82條第1項製造偽藥罪、第83條第1項販
    賣偽藥罪、刑法第216條、第210條之行使偽造私文書罪。被
    告乙○○利用不知情之受僱人甲○○、鄭憲鴻與吳德祥及其
    他受僱之成年人等人製造及販賣偽藥，及利用不知情之成年
    人私自印製上開正揚公司取得之衛署成製第003309號藥品許
    可證及正「陽」製藥股份有限公司名義之標籤，隨後再由其
    不知情之受僱人將該標籤粘貼於所製造之前開龜鹿二仙膠包
    裝盒上及藥酒酒瓶上再持以販賣行使，均應各論以間接正犯
    。
三、查被告乙○○行為後，刑法於94年2月2日修正公布，並自95
    年7月1日起施行，行為後法律有變更者，應依刑法第2條第1
    項予以比較適用。又刑法第2條第1項「行為後法律有變更者
    ，適用行為時之法律。但行為後之法律有利於行為人者，適
    用最有利於行為人之法律」之規定，係規範行為後法律變更
    所生新、舊法律比較適用之準據法，並非刑法實體法律，自
    不生行為後法律變更之比較適用問題，故刑法修正施行後，
    應適用修正後第2條第1項規定，依「從舊、從輕」原則，為
    新舊法律之比較適用。又比較新舊法時，應就罪刑有關之共
    犯、未遂犯、想像競合犯、牽連犯、連續犯、結合犯，以及
    累犯加重、自首減輕暨其他法定加減原因（如身分加減）與
    加減例等一切情形，綜其全部罪刑之結果而為比較後，再適
    用有利於行為人之法律處斷，而不得一部割裂分別適用不同
    之新、舊法（最高法院24年上字第4634號、29年上字第 964
    號判例意旨及最高法院95年度第8 次刑事庭會議決議參照）
    。再者，刑法第2條第1項係規範行為後「法律變更」所生新
    舊法比較適用之準據法，故被告行為後刑法條文之修正，對
    於被告並無有利或不利之情形者（例如新舊法處罰輕重相同
    ，犯罪構成要件亦無寬嚴之別等），即無庸適用修正後刑法
    第2條第1項規定。爰就新舊法之比較適用分敘如下：
  1.被告行為後，刑法第55條牽連犯、第56條連續犯之規定，業
    於94年2月2日修正公布刪除，並於95年7月1日施行，則被告
    之犯行，因行為後新法業已刪除牽連犯、連續犯之規定，此
    刪除雖非犯罪構成要件之變更，但顯已影響行為人刑罰之法
    律效果，自屬法律有變更，依新法第2條第1項規定，比較新
    、舊法之結果，仍應適用較有利被告之行為時法，即修正前
    刑法第55條、第56條規定論以牽連犯與連續犯。
  2.綜上所述，有關新、舊法關於刑法第55條牽連犯、第56條連
    續犯之適用，以舊法較有利於被告，爰依整體比較之結果，
    依修正後刑法第2條第1項前段之規定，適用行為時之舊法處
    斷。
  3.沒收部分：關於刑法第38條沒收之規定，亦於95年7月1日修
    正施行，惟從刑附屬於主刑，除法律有特別規定者外，依主
    刑所適用之法律（前開最高法院刑事庭會議決議參照），而
    本件主刑部分適用行為時法較有利於被告，已如上述，是本
    件沒收，應適用行為時法即修正前刑法第38條第1項第2款規
    定。
  4.按刑法第74條有關緩刑之規定，業於94年1月7日修正、同年
    2月2日公布，並於95年7月1日施行，而犯罪在新法施行前，
    新法施行後，緩刑之宣告，應適用新法第74條之規定（最高
    法院95年度第8次刑庭會議決議參照），是本案有關緩刑之
    宣告，自應直接適用修正後之刑法第74條之規定，毋庸比較
    新舊法之適用，併予敘明。
四、被告乙○○所犯前開多次製造及販賣偽藥、行使偽造私文書
    之行為，均時間緊接，犯罪構成要件相同，顯是各基於概括
    犯意所為，均應依修正前刑法第56條連續犯之規定，各論以
    一罪，並加重其刑。被告所犯前揭製造、販賣偽藥及行使偽
    造私文書行為分屬數個獨立行為，彼此程度不相關連，但有
    方法、結果之牽連關係，應依修正前刑法第55條牽連犯之規
    定，從較重連續製造偽藥罪處斷（最高法院42年台上字第41
    0 號判例參照），公訴人認被告於製造後，再自行販賣，屬
    當然結果之吸收關係，尚有誤會，併此說明。又被告所犯前
    開如事實欄第二段所述偽造前揭藥品許可證與標籤（私文書
    ）與前述行使偽造私文書等事實部分雖未據檢察官起訴，惟
    因與被告所犯已前揭已起訴判決有罪之製造、販賣偽藥罪等
    罪互有方法、結果之牽連關係，為裁判上之一罪，基於審判
    不可分之關係，本院自得併予審判，合併敘明。
五、原審認被告乙○○罪證明確，予以論罪科刑，固非無見。惟
    查：（一）、被告行為後，藥事法業經修正，並經總統於93
    年4月21日公布施行，嗣再於95年5月30日經總統以華總一義
    字第0950007 5771號令修正公布第82條、83條，並自95 年7
    月1 日施行，已如上述。原判決未及就前開藥事法第82條、
    83條予以比較適用新舊法，以適用最有利行為人之法律即舊
    法，尚有有未洽。（二）、被告行為後，有關刑法第55條牽
    連犯、第56條連續犯之規定，業於94年2月2日修正公布刪除
    ，並於95年7月1日施行，上開刪除牽連犯、連續犯之規定顯
    已影響行為人刑罰之法律效果，自屬法律有變更，原審未及
    依新法第2條第1項規定，予以比較新、舊法，適用較有利被
    告之行為時法，即修正前刑法第55條、第56條規定論以牽連
    犯與連續犯，亦有未洽。（三）、被告乙○○於如事實欄第
    二段所述之台南市委託不知情之成年人偽造印製上開正揚公
    司取得之衛署成製第003309號藥品許可證及正「陽」製藥股
    份有限公司名義之標籤，隨後再由其不知情之受僱人將該標
    籤粘貼於所製造之前開龜鹿二仙膠包裝盒上及藥酒酒瓶上再
    持以販賣行使各等情，此部分犯有偽造私文書及行使偽造私
    文書等犯行，原審未予認定，容有違誤。（四）、原判決就
    被告利用不知情者犯有上開製造與販賣偽藥，及偽造前開私
    文書與行使偽造私文書等犯行，未論以間接正犯，亦有違誤
    。（五）、關於沒收部分，原判決於事實欄對於何者為被告
    乙○○所有製造完成供販賣偽藥所用之物或所有供預備製造
    龜鹿二仙膠藥酒所用之物或所有供預備販賣偽藥龜鹿二仙膠
    或藥酒所用之物，何者與被告所犯本件製造偽藥與販買未藥
    無關，並未明確具體記載，則於判決理由欄予以宣告諭知沒
    收，難謂有事實之根據（最高法院53年度台上字第2900號判
    例參照）。（六）、查被告犯罪時間，係在民國96年4 月24
    日以前，所犯之罪亦合於中華民國96年罪犯減刑條例第2 條
    第1項第3款、第3條第1項第12款規定之減刑條件，原判決未
    及適用上開減刑條例對於被告予以減刑，容有未洽。被告乙
    ○○提起上訴，否認犯罪，並無理由，應予駁回。檢察官提
    起上訴，認被告乙○○所製造之偽藥以每台斤8 千元在金門
    與臺灣販售與不特定之民眾，依其所僱用多名員工幫忙可知
    ，頗具規模與帳簿記載，被告獲利甚豐；且被告未具藥師資
    格，任意製造偽藥販賣給一般無知之民眾服用，罔顧消費者
    身體健康；因被告從中賺取暴利，犯後又未坦承犯行，並無
    悔意，指摘原判決量刑過輕，為有理由。原判決既有上開不
    當與違誤之處，顯屬無可維持，自應由本院將原判決關於被
    告乙○○部分撤銷，另為適法之判決。爰審酌被告乙○○未
    具備中醫師及藥劑師資格，竟貪圖小利，未經許可製造、販
    賣偽藥；並僱請不知情之員工，或由不知情之員工控制爐火
    及水量，或由不知情之員工將各式中藥材熬煮成中藥原汁；
    或由不知情之員工負責運送器具、藥材、成品及控制爐火將
    中藥原汁倒入鼎中熬煉成膏狀，冷卻後再切割分裝；並將龜
    鹿二仙膠加熱燃燒成為液狀，加入米酒泡製成龜鹿二仙膠藥
    酒等製造偽藥之犯罪手段；被告販賣偽藥，置社會大眾之生
    命身體健康於不顧，紊亂社會醫療秩序，且被告曾任職正揚
    公司，竟利用其學得相關知識，操持整個製造及販賣偽藥之
    工作，自應嚴懲等一切情狀，量處如主文第二項所示之宣告
    刑為有期徒刑1年6月，以示懲儆。按中華民國96年罪犯減刑
    條例業經立法院於96年6月15日三讀通過，嗣經總統於96年7
    月4日令公布，依同條例第16條規定，於96年7月16日施行。
    查被告犯罪時間，係在民國96年4 月24日以前，所犯之罪亦
    合於中華民國96年罪犯減刑條例第2條第1項第3款、第3條第
    1 項第12款規定之減刑條件，爰予以減其宣告刑二分之一如
    主文第二項所示為有期徒刑9 月。查被告乙○○前未有犯罪
    科刑執行前科，此有臺灣高等法院被告前案紀錄表在卷可稽
    （本院卷第204頁至第205頁），本院審酌再三，認被告係屬
    初犯，且被告辯護人於審理中請求，表示被告因本案被查獲
    後，已停止所有業務，未再從事製造販賣偽藥龜鹿二仙膠，
    且願意負擔公益捐款；本院姑念被告因一時失慮，致觸犯本
    件刑章，且經本案多次偵審歷程，迄今已逾6 年餘；其經本
    案罪刑宣告，理當知所警惕，日後應無再犯之虞，本院認以
    暫不執行為適當，爰併予宣告緩刑四年，以惕勵其自新；又
    被告於緩刑期間應向公庫支付新台幣壹拾萬元（此部分得為
    強制執行名義），以盡社會公益之義務。
六、沒收：
  1.扣案如事實欄第二段所述即如附表一編號1至5所示之物；如
    附表六編號1至編號3所示之物；如附表七編號1至編號2所示
    之物；上開物品均是被告乙○○所有供犯本件煮龜鹿二仙膠
    製造偽藥所用之器具或材料，係被告乙○○犯本案製造偽藥
    案件當場查獲，均為製造、調劑偽藥之器材（即器械、器具
    或材料），均依修正前藥事法第88條規定沒收之。
  2.扣案如事實欄第二段所述即如附表二編號1至編號2所示之物
    ，如附表三編號1至編號4所示之物；如附表四編號1至編號3
    所示之物；如附表八編號1至編號8所示物；如附表九編號 1
    至編號10所示物，均為被告乙○○所有，且各為被告製造完
    成供販賣偽藥所用之物；或被告供預備製造龜鹿二仙膠或藥
    酒所用之物各等情，業據被告乙○○供明在卷（91年度偵字
    第195號偵查卷第5頁、第62頁；本院前審卷第172 頁；本院
    卷第189頁至第194頁），爰均依修正前刑法第38條第1項第2
    款規定沒收之。
  3.扣案如事實欄第二段所述如附表一編號6所示之茶桶1桶，並
    非被告所有供煮龜鹿二仙膠製造偽藥所用之器材或供販賣偽
    藥所用之物（按茶桶1 桶與煮龜鹿二仙膠製造偽藥無直接關
    聯），亦據被告乙○○供明在卷（本院卷第193 頁），故該
    如附表一編號6所示之茶桶1桶不予宣告沒收，併予敘明。
貳、被告甲○○無罪，上訴駁回部分：
一、公訴意旨另以：被告甲○○自民國91年2 月間起，受僱共同
    被告乙○○，共同在台南、高雄等地，設置煉製器具，將各
    式中藥材熬煮成中藥原汁，再將中藥原汁放入鼎中熬煉成龜
    鹿二仙膠中藥成品之偽藥，並以該藥有補中益氣、明目養肝
    、補腎益精：：功效，可治療陽痿、早洩、遺精、遺尿等症
    ，是溫和的補中聖藥等之廣告宣傳，再以每台斤新台幣（以
    下同）8 千元之價格，販售予台南、高雄等地不特定之民眾
    。復自同年4 月17日起，轉至金門製作及販售，並繼續僱用
    被告甲○○負責運送器具、藥材、成品及半成品。嗣於91年
    4月27日下午1時30分左右，經警在金門縣金寧鄉榜鄰村籃球
    場當場搜索查獲；另於金門縣金湖鎮○○路3 巷10號共同案
    被告乙○○租屋處及乙○○所有車牌號碼236─ＧＮ 營業大
    貨車上，經警搜索查獲扣得如附表一至附表九所示之物。因
    認被告甲○○與共同被告乙○○共同涉犯有藥事法第82條第
    1項製造偽藥、第83條第1項販賣偽藥等罪嫌云云。
二、按犯罪事實應依證據認定之，無證據不得認定其犯罪事實，
    刑事訴訟法第154條第2項定有明文。又事實之認定，應憑證
    據，如未能發現相當證據，或證據不足以證明，自不能以推
    測或擬制之方法，為裁判基礎。而認定犯罪事實所憑之證據
    ，雖不以直接證據為限，間接證據亦包括在內，然無論直接
    證據或間接證據，其為訴訟上之證明，須於通常一般之人均
    不致有所懷疑，而得確信其為真實之程度者，始得據為有罪
    之認定，最高法院40年台上字第86號、76年台上字第4986號
    分別著有判例可資參照。
三、本件訊據被告甲○○堅決否認有公訴人所指訴之前開製造偽
    藥與販賣偽藥等犯行，辯稱：其本人係在台南縣永康市伸農
    公司應徵受共同被告乙○○僱用，當時在公司老闆乙○○對
    其本人告知是販賣食品，其應徵只是司機負責載運東西而已
    ，並不知道共同被告乙○○所生產製造的製龜鹿二仙膠是偽
    藥。
四、辯護人除提出準備書狀暨答辯狀外，並為被告甲○○辯護略
    稱，被告甲○○只負責開車，與共同被告乙○○並無製造偽
    藥或販賣偽藥之共同犯意聯絡等語。
五、經查：
（一）、金門縣警察局刑警隊於民國91年4月27日下午1時30分左
        右，在前開金門縣金寧鄉榜鄰村籃球場搜索查獲時，在
        場者係共同被告乙○○所僱請之員工鄭憲鴻，被告甲○
        ○當時並未在現場有何控制爐火及水量，將各式中藥材
        熬煮成中藥原汁，或將中藥原汁倒入鼎中熬煉，及泡製
        龜鹿二仙膠藥酒等之行為；而是警方於執行搜索時，被
        告甲○○始駕駛一輛車號2C─7759 號廂型車抵達現場，
        當時被告甲○○是要到現場載運熬藥膏之器材；本案被
        告甲○○是受僱於共同被告乙○○，只負責開車熬藥膏
        器材；如何使用藥材製造及何人如何在現場製造藥膏，
        何人販售藥膏、宣傳藥膏、或負責收錢接受訂單；該龜
        鹿二仙膠藥膏有無經過行政院衛生署核准製造及販售申
        請許可執照各等情，業據被告甲○○於第一次警詢時供
        明在卷，並有其警詢筆錄在卷可稽（91年度偵字第 195
        號偵查卷第22頁背面至第23頁）。而同案受共同被告乙
        ○○所僱請之員工即同案被告鄭憲鴻係在上開現場為警
        查獲，鄭憲鴻係在現場負責控制火及加水事宜；在現場
        時，接受民眾向其訂購龜鹿二仙膠，每台斤8 千元；另
        一受共同被告乙○○所僱請之員工即同案被告吳德祥於
        警查獲當時亦在現場，負責在現場僱鼎，將龜鹿二仙膠
        之原汁從蒸煮筒內倒入鼎中，並於現場攪拌成膠狀；另
        一受僱之員工李清台則是於熬煮龜鹿二仙膠膏過程中，
        負責看爐火，不使爐火消滅；而本案被告甲○○則是負
        責開車運送各等情，業據同案被告鄭憲鴻與吳德祥及案
        外人李清台等三人於警局初詢時各供明在卷，有該三人
        警詢筆錄在卷可證（91年度偵字第195 號偵查卷第16頁
        至第18頁；25頁至第27頁；第12頁背面至第13頁）；核
        與共同被告乙○○於91年4 月27日第一次偵查時供稱，
        被告甲○○是於二月前僱請的，負責運送器材等語大致
        相符（同上偵查卷第62頁）。由此可知，被告甲○○僅
        是負責開車運送之司機甚明。
（二）、本件同案被告鄭憲鴻負責控制爐火及水量，將各式中藥
        材熬煮成中藥原汁；另一被告吳德祥則負責將中藥原汁
        倒入鼎中熬煉，及泡製龜鹿二仙膠藥酒等情節，雖經檢
        察官起訴，指認與共同被告乙○○共同涉犯有前述違反
        藥事法第82條第1項製造偽藥、第83條第1項販賣偽藥等
        罪行，惟經原審及本院前審調查結果，認查無其他積極
        證據足資證明該同案被告鄭憲鴻與吳德祥二人確犯有違
        反前開藥事法之製造偽藥與販賣偽藥等罪嫌，因而諭知
        該二人無罪判決，並經確定在案，此有原審判決與本院
        92年度上訴字第37號刑事判決正本各在卷可證。前開同
        案被告鄭憲鴻與吳德祥二人，因各負責控制爐火及水量
        ，將各式中藥材熬煮成中藥原汁；或負責將中藥原汁倒
        入鼎中熬煉，及泡製龜鹿二仙膠藥酒等情，已如前述。
        由上可知，該同案被告鄭憲鴻與吳德祥二人負責參與製
        造前述龜鹿二仙膠膏或藥酒，其情節應較本案被告甲○
        ○受僱擔任司機，負責運送器材為重，然上述情節重者
        之同案被告鄭憲鴻與吳德祥二人，業經原審及本院前審
        以無證據證明該二人涉犯有前述藥事法之製造偽藥與販
        賣偽藥罪犯行，因而判決無罪確定在案，已如前述。則
        本件被告甲○○則僅是擔任司機，負責運送器具而已，
        此外並無其他積極證據足以證明被告甲○○亦有負責控
        制爐火及水量，將各式中藥材熬煮成中藥原汁；或負責
        將中藥原汁倒入鼎中熬煉，及泡製龜鹿二仙膠藥酒等情
        ，自難遽論被告甲○○以前揭藥事法之製造偽藥與販賣
        偽藥等罪責。
（三）、再者，本件共同被告乙○○製造前述龜鹿二仙膠偽藥之
        過程，類似一般家庭熬煮中藥之方式，已如上述；對於
        剛受僱僅二個月時間並非長久之被告甲○○而言，未必
        知其底緒，被告乙○○於僱佣時又告知係屬補身食品，
        且被告甲○○本身僅國中教育程度，有其警詢筆錄教育
        程度欄記載可證（同上偵查卷第22頁），因其本身並非
        醫藥專業人員，且無販賣或推銷藥品經歷，亦無判斷上
        述龜鹿二仙膠膏或藥酒等產製之物品為藥品或食品之能
        力，故被告甲○○辯稱不知龜鹿二仙膠為偽藥等語，應
        可採信。公訴人提出之證據，未達於通常一般人均不致
        有所懷疑，而得確信其為真實之程度，因有合理性懷疑
        之存在，致使無法形成被告甲○○有罪之確信。此外，
        復查無其他積極證據足資證明被告甲○○確有違反藥事
        法第82條第1項製造偽藥、第83條第1項販賣偽藥等罪行
        ，揆諸前開判例說明，自應諭知無罪之判決。原審經調
        查後，以查無其他積極證據足資證明被告甲○○犯有上
        開製造偽藥與販賣偽藥等犯行，因而諭知無罪，經核尚
        無違誤，檢察官提起上訴，仍執前詞指摘原判決此部分
        不當，非有理由，應予駁回。
參、被告甲○○移送併案部分（即臺灣臺北地方法院檢察署92年
    度偵字第22969號、23142號移送併案審理部分）：
一、本件移送併辦意旨略以：被告甲○○另未經許可承上開概括
    犯意，復於92年10月31日，在台北市中山區○○○○街 145
    巷巷口，再次以瓦斯鋼瓶、不鏽鋼筒現場煎煮製造前述偽藥
    時，為台北市中山區衛生所會同警方當場查獲，並扣得偽藥
    「龜鹿二仙膠」三盒。因認被告甲○○涉犯有連續違反前開
    藥事法第82條第1項製造偽藥罪與第83條第1項販賣偽藥罪等
    罪嫌云云。
二、經查：
  1.本件原起訴被告甲○○涉犯有前開違反藥事法第82條第1 項
    製造偽藥、第83條第1 項販賣偽藥等罪行部分，既經判決無
    罪，已如前述。
  2.且本件移送併辦之被告犯罪時間係發生於92年10月31日，與
    被告甲○○前開被起訴犯罪時間，兩者已相隔1年6月，難謂
    時間緊接。
  3.再者，被告甲○○前開被起訴部分係受共同被告乙○○僱請
    ，經檢察官指控與同被告乙○○共同犯罪，已如前述；而本
    件移送併辦部份，則指控被告甲○○單獨犯罪，可見起訴之
    犯罪態樣與與移送併辦之犯罪態樣不盡相同。
  4.依上說明，上開移送併案審理部分，經核與修正前連續犯之
    所謂出於概括犯意，必須其多次犯罪行為自始均在一個預定
    犯罪計畫以內，時間緊接，出於主觀上始終同一犯意之進行
    之構成要件有所不合，顯難認有連續犯之關係甚明（最高法
    院96年度台上字第4961號刑事判決參照）。
三、綜上所述，本件被告甲○○被訴涉犯有前開違反藥事法第82
    條第1項製造偽藥、第83條第1項販賣偽藥等罪行部分，既經
    判決無罪，則前述臺灣臺北地方法院檢察署92年度偵字第22
    969號、23142號移送被告併案審理部分，自無連續犯裁判上
    一罪之關係，核屬無從併辦，自應退回原移送併辦之臺灣臺
    北地方法院檢察署另行偵辦，妥適偵查，併予敘明。
據上論斷，應依刑事訴訟法第368條、第369條第1項前段、第364
條、第299條第1項前段，第301條第1項前段、修正前藥事法第82
條第1項、第83條第1項、第88條；刑法第2條第1項前段、第11條
、修正前刑法第56條、刑法第216條、第210條、修正前刑法第55
條、刑法第74條第1項第1款、第2項第4款、修正前刑法第38條第
1項第2款；中華民國96年罪犯減刑條例第2條第1項第3款、第3條
第1項第12款、第7條，判決如主文。
本案經檢察官張益昌到庭執行職務。
中    華    民    國    97    年    12    月    18    日
                  刑事庭審判長法  官  沈宜生
                              法  官  陳容正
                              法  官  陳坤地
以上正本證明與原本無異。
如不服本判決，應於收受送達後十日內向本院提出上訴書狀，其
未敘述上訴之理由者並得於提起上訴後十日內向本院補提理由書
（均須按他造當事人之人數附繕本）。
                              書記官  李麗鳳
中    華    民    國    97    年    12    月    18    日
【附表一】
（編號1至編號5所示被告乙○○所有供犯本件煮龜鹿二仙膠製造
  偽藥所用之器具）。
編號1、不銹鋼桶壹桶。
編號2、蒸桶壹桶。
編號3、爐腳架參個。
編號4、鍋子參個。
編號5、鏟子貳支。
編號6、茶桶壹桶（非供煮龜鹿二仙膠製造偽藥所用物；按該茶
       桶1桶與煮龜鹿二仙膠製造偽藥無直接關聯）。
【附表二】
（被告乙○○所有製造完成供販賣偽藥所用之物）。
編號1、成品龜鹿二仙膠藥酒陸瓶。
編號2、成品「龜鹿二仙膠」捌點柒公斤。
【附表三】
（被告乙○○所有供預備製造龜鹿二仙膠藥酒所用之物）。
編號1、空酒瓶捌拾柒瓶。
編號2、酒瓶標籤參張。
編號3、米酒捌瓶。
編號4、米酒空瓶貳拾瓶。
【附表四】
（被告乙○○所有供預備販賣偽藥龜鹿二仙膠所用之物）。
編號1、訂購單壹本又伍張。
編號2、宣傳單貳拾參張。
編號3、工作進度表壹拾捌張。
【附表五】
（編號1至編號2所示與本件製造及販賣偽藥龜鹿二仙膠無直接關
  聯；該兩種藥渣均係煮好製造完成龜鹿二仙膠後的不用藥渣）
  。
編號1、藥渣1盆（10．5公斤）。
編號2、藥渣10袋（共22．6公斤）。
【附表六】
（被告乙○○所有供製造偽藥龜鹿二仙膠之器材）。
編號1、鹿角貳拾肆袋。
編號2、藥材（中藥材）貳拾貳袋。
編號3、龜板骨壹拾貳袋。
【附表七】
（被告乙○○所有供製造偽藥龜鹿二仙膠之器具）。
編號1、雙管雙環快速爐具參具。
編號2、不銹鋼桶肆個。
【附表八】
（被告福柱所有製造完成供販賣偽藥所用之物）。
編號1、成品「龜鹿二仙膠」貳拾伍盒。
編號2、龜鹿二仙膠藥酒壹佰肆拾瓶。
編號3、訂購單壹佰壹拾壹張。
編號4、帳冊陸本。
編號5、統一發票捌張。
編號6、明細表參張。
編號7、計算紙壹本。
編號8、販賣業藥商許可證執照（影本）貳張。
【附表九】
（被告乙○○所有供預備販賣偽藥龜鹿二仙膠與藥酒所用之物）
。
編號1、龜鹿二仙膠空盒（金色盒）壹佰壹拾捌盒。
編號2、龜鹿二仙膠空盒（未折型）貳佰陸拾個。
編號3、空酒瓶貳拾玖瓶。
編號4、藥酒瓶蓋壹袋。
編號5、山東阿膠（大陸）柒袋。
編號6、山東阿膠（1市斤）裝陸盒。
編號7、阿膠食用造明膜壹本。
編號8、龜鹿二仙膠服用說明書壹袋。
編號9、龜鹿二仙膠成品貳盤。
編號10、龜鹿二仙膠金門試吃盒壹拾壹盒。
附錄：本案論罪科刑法條全文
修正前藥事法第82條第1項
製造或輸入偽藥或禁藥者，處七年以下有期徒刑，得併科新台幣
十五萬元以下罰金。
修正前藥事法第83條第1項
明知為偽藥或禁藥，而販賣、供應、調劑、運送、寄藏、牙保、
轉讓或意圖販賣而陳
列者，處五年以下有期徒刑，得併科新台幣十萬元以下罰金。
中華民國刑法第210條
（偽造變造私文書罪）
偽造、變造私文書，足以生損害於公眾或他人者，處五年以下有
期徒刑。
中華民國刑法第216條
（行使偽造變造或登載不實之文書罪）
行使第二百十條至第二百十五條之文書者，依偽造、變造文書或
登載不實
事項或使登載不實事項之規定處斷。


司法院資訊處製作；財團法人民間司法改革基金會備份。
